【裁判字號】    98,訴,1187
【裁判日期】    990524
【裁判案由】    侵權行為損害賠償
【裁判全文】
臺灣士林地方法院民事判決              98年度訴字第1187號
原      告  乙○○○
訴訟代理人  崔百慶律師
複代理人    王柏棠律師
被      告  丙○○
上列當事人間刑事附帶民事訴訟請求損害賠償事件，經本院刑事
庭裁定移送審理（97年度交附民字第22號），本院於民國99年5
月10日言詞辯論終結，判決如下：
    主  文
被告應給付原告新臺幣拾肆萬肆仟佰柒拾壹元，及自民國九十
七年二月一日起至清償日止按年息百分之五計算之利息。
原告其餘之訴駁回。
本判決第一項得假執行。
原告其餘之訴駁回。
本判決第一項得假執行；但被告如以新臺幣拾肆萬肆仟佰柒拾
壹元為原告供擔保，或將上開金額提存後，得免為假執行。
原告其餘假執行之聲請駁回。
    事實及理由
一、原告起訴主張：被告於民國95年11月21日上午10時45分許，
    駕駛車號9B-4501 號自小客車，在臺北市○○區○○街1 之
    12號財福大廈大樓出入口，欲由北往南方向倒車行駛至保安
    街時，疏未注意站立車輛正後方之原告，即貿然往後倒車，
    因而撞擊原告，致原告受有第二腰椎部閉鎖性骨折、右側橈
    骨閉鎖性骨折等傷害。原告因上開車禍事件，因而增加生活
    上之需要，支出(一)醫療及器材費用新臺幣（下同）5 萬54 5
    元；(二)95年11月21日起至12月12日止之住院期間，共計22天
    ，以每日1,900 元計算之看護費用之4 萬1,800 元；(三)自出
    院後之95年12月13日起至96年2 月27日止，共計77天，以每
    日1,200 元計算之看護照顧費用9 萬2,400 元；(四)原告因無
    法完全自理生活，而須於未來11.5年期間，每月支出2 萬2,
    000 元，扣除中間利息後合計25萬3,179 元之長期看護費：
    (五)調養身體之營養調理費用18萬2,500 元；(六)車禍發生後之
    6 個月內，每週須2 次至醫院回診，每次需花費交通費用20
    0 元，以1 個月4 週計算，共需花費9,600 元。另請求車禍
    傷害治療期間之精神上損害賠償300 萬元。上開原告增加生
    活上需要、非財產上損害合計合計363 萬24元。為此本於侵
    權行為法律關係，依民法第184 條第1 項前段、第193 條、
    第195 條第1 項規定，訴請被告如數賠償等語。並聲明：(一)
    被告應給付原告363 萬8,824 元，及自起訴狀繕本送達被告
    之翌日起至清償日止，按法定利率計算之利息。(二)願供擔保
    請准宣告假執行。
二、被告則以：被告於倒車過程有輕踩煞車、緩慢後退，根本未
    撞到原告，原告可能是自行跌倒。且發生車禍當時，原告是
    站立在禁止行人站立之通道上，其先違規在前，故被告並無
    過失。又如原告真遭被告之自小客車撞傷，於如此重力下，
    當無可能沒有流血外傷，原告未於車禍後流血，被告顯然不
    成立過失之侵權行為。原告車禍後復原情形良好，其所主張
    住院看護、居家看護及長時看護費用應無必要，且因此次車
    禍，原告已先從保險公司受領部分強制責任保險之保險金，
    此部分應自請求之金額中扣除。又原告所主張之營養調理費
    用，如屬出院後之生活飲食費用，則非住院醫療時期之相關
    需求，不應由被告支付，如屬服用之額外營養品，亦請原告
    提出證據說明該營養品與車禍所受傷害有何關連性。至於請
    求之慰撫金300 萬元實屬過高等語，資為抗辯。並聲明：(一)
    原告之訴及假執行之聲請均駁回。(二)如受不利判決，願供擔
    保，請准宣告免為假執行。
三、兩造不爭執之事項
  (一)被告於95年11月21日上午10時45分許，駕駛車號9B-4501 號
    自小客車，在臺北市○○區○○街1 之12號財福大廈大樓出
    入口，由北往南方向倒車行駛至保安街，而原告則於同一時
    間、地點跌倒受傷。
  (二)原告因前開傷害於馬偕醫院就醫支出醫療及器材費用共5 萬
    545 元。
  (三)原告因前開傷害往返就醫支出交通費用9,600 元。
  (四)原告已因本件車禍受領強制汽車責任保險給付，其金額為1
    萬2,874 元。
四、按因故意或過失，不法侵害他人之權利者，負損害賠償責任
    。民法第184 條第1 項前段定有明文。次按駕駛人對其在使
    用汽車、機車或其他非依軌道行駛之動力車輛中加損害於他
    人，須該損害非因駕駛人之過失所致時，始可免負賠償責任
    ，此觀民法第191 條之2 但書規定即明。又此種情形係駕駛
    人之免責要件，苟欲免其賠償責任，亦應就此負舉證之責（
    最高法院96年臺上字第333 號判決意旨參照）。本件被告於
    倒車使用汽車中，加損害於原告，被告果欲主張免責，自應
    就原告所生之損害非因其過失所致之事實，負舉證之責。經
    查：
  (一)依本院刑事庭96年度交易字第829 號案件所調取之現場錄影
    光碟，被告所駕駛之車輛，確於倒車過程中碰撞原告，除據
    本院刑事庭勘驗屬實（本院刑事庭96年度交易字第829 號卷
    一第256 頁，上開案卷以下簡稱：刑事審理卷一）外，並有
    錄影光碟翻拍照片在卷可稽（臺灣士林地方法院檢察署96年
    度偵字第3809號卷第86-94 頁，上開案卷以下簡稱：偵查卷
    ；刑事審理卷一第185-193 頁），核與原告於本院刑事案件
    審理所述被告撞到伊腰部，被碰到後就爬不起來，別人要扶
    伊起來，伊也站不起來等節相符（刑事審理卷一第250-252
    頁參照），復有道路交通事故調查報告表、道路交通事故現
    場圖，及馬偕紀念醫院（以下簡稱：馬偕醫院）所出具，載
    明原告於事發當日住院，病名為「第二腰椎部閉鎖性骨折」
    「右側橈骨閉鎖性骨折」之甲種診斷證明書1 紙附卷足佐（
    偵查卷第18-22 頁、第15頁），堪信原告主張被告於上揭時
    、地駕駛車號9B-4501 號自用小客車倒車之際，碰撞到原告
    ，致原告受有如前揭診斷證明書所載之傷害為真。
  (二)按汽車倒車時，應顯示倒車燈光或手勢後，謹慎緩慢後倒，
    並應注意其他車輛及行人，道路交通安全規則第110 條第2
    款定有明文，是駕駛人於倒車時不論後方是否為人行道或車
    道，均應注意後方車輛及行人之安全，被告既於前揭時、地
    駕駛上開車輛倒車，自應遵守該注意義務。又車禍發生當時
    為日間、天候晴，有前揭道路交通事故調查報告表在卷可稽
    ，是以當時之情況，被告駕駛上開車輛，對於倒車前，有關
    上開車輛後方人、車動態當能確切掌握等情況，並無不能注
    意之情事，被告卻疏未注意及此，即貿然倒車而與站立於上
    開車輛後方之原告發生碰撞，顯見被告駕駛上開車輛倒車時
    ，並未注意後方之原告，而有違該注意義務，被告上開行為
    顯有過失。本件車禍之肇事原因，經臺北市車輛行車事故鑑
    定委員會及臺北市車輛行車事故鑑定覆議委員會進行鑑定後
    ，亦均認為被告駕駛上開車輛時，「倒車未注意後方行人」
    為肇事主因，原告站於人行道延伸處遭撞並無肇事因素，有
    上開委員會分別出具之鑑定意見書、覆議意見書各1 份在卷
    可資佐證（刑事審理卷一第28-30 頁、第133-134頁）。
  (三)本件經本院96年度交易字第829 號、臺灣高等法院98年度交
    上易字第207 號刑事程序審理結果，亦同此認定，據以判處
    被告有期徒刑3 月，減為有期徒刑1 月又15日，得易科罰金
    確定，並經本院依職權調取上開刑事案卷核閱屬實。
  (四)雖被告於本院審理期間仍以上開情詞爭執，惟其所為抗辯均
    係主觀臆測之詞，其未能舉證原告身體所受之損害非因其駕
    駛過程過失所致，依前揭法條規定及說明，自仍應負侵權行
    為之責。
五、按不法侵害他人之身體或健康者，對於被害人因此喪失或減
    少勞動能力或增加生活上之需要時，應負損害賠償責任；不
    法侵害他人之身體、健康、名譽、自由、信用、隱私、貞操
    ，或不法侵害其他人格法益而情節重大者，被害人雖非財產
    上之損害，亦得請求賠償相當之金額。民法第193 條第1 項
    、第195 第1 項前段分別定有明文。本件因被告之過失侵權
    行為，不法侵害原告身體，業經本院認定如上，依上開法條
    規定，被告自應就原告所受之損害加以賠償。茲就原告各項
    請求應否准許分述如下：
  (一)醫療及器材費用5萬545元部分
    原告主張因前開第二腰椎部閉鎖性骨折、右側橈骨閉鎖性骨
    折等傷害，至馬偕醫院就醫期間，支出如本院卷一第122-12
    3 頁附表所示醫療費用3 萬9,215 元，及如本院卷一第124
    頁附表所示器材費用1 萬1,330 元，共計5 萬545 元，業據
    提出與所述相符之醫療費用收據、清單及器材費用清單、發
    票影本（本院卷一第125-127 頁）為證，被告對前開金額亦
    表示並不爭執，同意給付等語（本院99年1 月27日言詞辯論
    筆錄），是原告就此所為請求，自屬有據。
  (二)看護費用部分：
  1.住院期間22天之看護費用4 萬1,800元部分
  (1)原告主張於車禍後之95年11月22日20時起，至同年12月12日
    20時止之住院期間，支出20天期間之看護費3 萬7,500 元，
    業據安安看護中心收款證明單為證（本院97年度交附民字第
    22號案卷第28頁，上開案卷下稱：附民卷），應堪信為真實
    。
  (2)又經本院依職權函詢原告就診之馬偕醫院結果，據復：
    原告於95年11月21日入院接受復位及石膏固定手術，於95年
    12月12日出院，住院期間需24小時特別看護等語，有該院98
    年12月10日馬院醫骨字第0980005361號函在卷可佐（本院卷
    一第50頁），是被告抗辯原告住院期間無聘僱看護必要云云
    ，尚非可採。
  (3)雖原告就住院期間支出之看護費用，主張為聘僱22日，合計
    支出4 萬1,800 元，惟原告僅提出上開(1)所示收款證明單為
    證，並未提出其他支出證明或主張、舉證有何親屬於(1)所示
    期間外，曾實際為看護照顧之行為。參以上開(1)所示看護期
    間所謂涵蓋者，僅為95年11月21日上午10時45分許車禍發生
    後，至95年11月22日20時前之期間，扣除自事發地點臺北市
    大同區送往馬偕醫院淡水院區期間，時間應不過30餘小時，
    原告未能舉證逾(1)所示3 萬7,500 元外，此一期間另有實際
    看護人力或費用之支出，自難准許。
  2.居家看護77天之費用9 萬2,400 元部分
    原告主張95年12月13日至96年2 月27日期間，每日支出居家
    看護費1,200 元，合計支出9 萬2,400 元部分，固據提出收
    據及馬偕醫院所出具之「病症暨失能診斷證明書」（附民卷
    第21頁）為其論據。惟查：
  (1)前開「病症暨失能診斷證明書」，其上固記載「患者現無法
    自理生活需他人照顧」等語，然其「病名及健康功能狀況」
    欄係記載「骨質疏鬆症併腰椎壓迫性骨折、遠端橈骨骨折、
    糖尿病、高血壓」等項，非僅骨折一端。
  (2)原告除本件車禍外，依馬偕醫院回函，曾另於98年9 月25日
    因撞傷至該院急診，診斷為左股骨頸骨折併移位，隨後進行
    人工關節置換手術，於術後3 個月內已可自行行走（本院卷
    一第50頁）。就上開事件之影響，馬偕醫院於99年3 月30日
    馬院醫骨字第0990001081號復函並謂：「左側股骨頸骨折並
    非造成病人無法自理生活之主因，影響生活大概3 至6 個月
    。」「左股股骨頸骨折已更換為半人工髖關節，術後3 個月
    左右已可自行行走一小段路程，但因年紀已大於80歲，有他
    人照顧較為妥當。左側股骨頸骨折並非導致『終生』無法自
    理生活之主因。」等語（本院卷二第36頁）。足見無論係本
    件車禍所致骨折，或其後98年8 月間情況更嚴重、導致更換
    人工關節之骨折，均非原告無法自理生活之主要原因，原告
    所以需聘僱看護，年事已高應係主因。是以，原告徒憑上揭
    「病症暨失能診斷證明書」作為原告於出院後，仍有因本件
    車禍受傷聘請看護必要之論據，即非可採。
  (3)徵諸證人即與原告同居一棟樓之甲○○○於本院結證稱：伊
    於95年12月間曾看到原告於住處出入，當時原告已未拄柺杖
    ，外勞在旁亦未攙扶，原告可以從保安街亭子處走到財福大
    樓約5 、60步距離，當時伊亦覺得奇怪，何以住院開刀後可
    以不用拿柺杖或坐輪椅，伊看到原告時約莫係車禍發生後約
    1 個月，足認原告因本件車禍致有看護照顧需求之期間，至
    多為1個月，非原告主張之終生或出院後77日。
  (4)依上所述，扣除在院期間之22日，本院認定原告於出院後所
    需看護期間，以8 日認定之為當。是原告請求出院後8 日、
    每日以1,200 元計算，合計9,600 元之居家看護費為有理由
    ，其餘69天之居家看護費請求8 萬2,800 元，則屬不應准許
    。
  3.長期看護費25萬3,179元部分：
    如前1.2.所述，原告主張之看護費支出，與被告有關者僅住
    院期間20日支出3 萬7,500 元、出院後8 日支出9,600 元，
    其餘居家看護或長期看護之費用支出或預計支出，均難認與
    本件被告過失侵權行為有相當因果關係。
  (三)營養調理費18萬2,500元部分：
    原告雖主張因本件車禍傷害須調養身體，購買營養品支出營
    養調理費用18萬2,500 元，經被告爭執其支出及必要性，原
    告未能提出足資證明營養調理費支出之證據，且對營養調理
    費用於車禍骨折後支出之必要性、關連性，亦未舉證以實其
    說，難認屬於原告車禍後增加生活上需要之必要費用，不應
    准許。
  (四)交通費用9,600元部分
    原告主張車禍發生後之6 個月內，每週須2 次至醫院回診，
    每次需花費交通費200 元，以1 個月4 週計算，共需花費9,
    600 元之費用部分，被告並未爭執（本院卷第59頁背面），
    應予准許。
  (五)慰撫金300萬元部分
    原告主張車禍傷害治療期間，受有精神上損害，乃請求精神
    賠償費用300萬元部分，本院考量原告此次車禍所受傷害，
    係第二腰椎部閉鎖性骨折、右側橈骨閉鎖性骨折，為此住院
    22天，堪信確因此受有一定程度之精神苦楚，另斟酌原告遭
    車禍時已年近8 旬；被告依其自述，係為政治作戰學校政治
    系畢業，每月領有退休金外，目前從事旅遊業，每月底薪1
    萬8,000 元等情（本院卷第33頁），暨本院依職權查詢之兩
    造97年度所得及財產（詳本院卷一第14-20 頁），綜酌有關
    兩造經濟狀況、社會地位、損害程度及其精神受損時間等一
    切情狀，認為本件之慰撫金以5 萬元為適當，原告超過此部
    分之請求，顯然過高，不能准許。
  (六)綜前所述，原告所得請求之損害賠償合計為15萬7,245 元（
    計算式：50,545+37,500+9,600+9,600+50,000=157,245）。
五、再按強制汽車責任保險法第32條規定：「保險人依本法規定
    所為之保險給付，視為被保險人損害賠償金額之一部分；被
    保險人受賠償請求時，得扣除之。」本件原告因本件車禍受
    傷，業已受領強制汽車責任險理賠1 萬2,874 元，業經本院
    依職權查明屬實，有第一產物保險股份有限公司復函在卷可
    憑（本院卷一第109 頁），且為兩造所不爭執，是依上開規
    定，自應予以扣除。是扣除後原告所得請求之金額應為14萬
    4,371 元（計算式：157,245-12,874=144,371 ）。
六、末按給付無確定期限者，債務人於債權人得請求給付時，經
    其催告而未為給付，自受催告時起，負遲延責任。其經債權
    人起訴而送達訴狀，或依督促程序送達支付命令，或為其他
    相類之行為者，與催告有同一之效力；遲延之債務，以支付
    金錢為標的者，債權人得請求依法定利率計算之遲延利息，
    民法第229 條第2 項、第233 條第1 項前段分別定有明文。
    又應付利息之債務，其利率未經約定，亦無法律可據者，週
    年利率為百分之五，亦為同法第203 條所明定。本件原告於
    97年1 月31日刑事庭準備程序，提出本件附帶民事起訴狀，
    並經被告當時之辯護人王如玄律師簽收（見附民卷第1 頁）
    。是原告就前開得請求之金額，併請求被告給付自起訴狀繕
    本送達翌日即97年2 月1 日起至清償日止，按法定利率年息
    5%計算之利息，亦屬有據。
七、從而，原告本於前揭原因事實，依侵權行為法律關係，請求
    被告給付14萬4,371 元，及自97年2 月1 日起至清償日止，
    按年息5%計算之遲延利息，為有理由，應予准許，逾此部分
    之請求，即為無理由，應予駁回。
八、本判決所命給付金額，未逾50萬元，應依民事訴訟法第389
    條第1 項第5 款宣告假執行；被告就此陳明願供擔保免為假
    執行，爰酌定相當之擔保金額准許之。至原告其餘假執行之
    聲請，因訴之駁回而失所依據，不予准許。
九、本件事證已臻明確，其餘兩造主張、陳述暨所提之證據，經
    審酌均與本院前揭判斷不生影響，爰不一一詳予論述，附此
    敘明。
十、本件損害賠償事件乃刑事附帶民事訴訟，由刑事庭移送前來
    ，迄本院言詞辯論終結為止，當事人並無任何裁判費或其他
    訴訟費用之支出，自無諭知訴訟費用負擔之必要，併此敘明
    。
十一、據上論結，原告之訴為一部有理由，一部無理由，依民事
      訴訟法第389 條第1 項第5 款、第392 條第2 項，判決如
      主文。
中    華    民    國    99    年    5     月    24    日
                  民事第一庭  法  官  王本源
以上正本證明與原本無異。
如對本判決上訴，應於判決送達後20日內向本院提出上訴狀。
中    華    民    國    99    年    6     月    1     日
                              書記官  陳淑女

司法院資訊處製作；財團法人民間司法改革基金會備份。
